【裁判字號】    92,台上,3735
【裁判日期】    920710
【裁判案由】    公共危險
【裁判全文】
最高法院刑事判決                              九十二年度台上字第三七三五號
    上  訴  人  台灣高等法院台南分院檢察署檢察官
    被      告  甲  ○  ○
右上訴人因被告公共危險案件，不服台灣高等法院台南分院中華民國八十九年十一月
二十八日第二審判決（八十九年度上訴字第六九四號，起訴案號：台灣雲林地方法院
檢察署八十八年度偵字第三七二四號），提起上訴，本院判決如左：
    主  文
上訴駁回。
    理  由
按刑事訴訟法第三百七十七條規定，上訴於第三審法院，非以判決違背法令為理由，
不得為之。是提起第三審上訴，應以原判決違背法令為理由，係屬法定要件。如果上
訴理由狀並未依據卷內訴訟資料，具體指摘原判決不適用何種法則或如何適用不當，
或所指摘原判決違法情事，顯與法律規定得為第三審上訴理由之違法情形，不相適合
時，均應認其上訴為違背法律上之程式，予以駁回。本件檢察官上訴意旨略稱：(一)、
刑法第一百八十五條第一項之陸路，即指一般之道路，凡事實上供人或車馬公眾往來
者皆屬之，此觀道路交通管理處罰條例第三條第一款規定：「道路：指公路街道、巷
衖、廣場、騎樓、走廊或其他供公眾通行之地方。」自明。(二)、依被告、告訴人、證
人陳建志、江盛宗等人所供述之內容，堪認系爭道路不論是否屬政府依法闢建，已供
公眾人車通行七、八年，更何況政府已於系爭道路中段設有水泥橋，被告將該道路予
以挖毀壅塞，已足以致生往來之危險。原判決論斷系爭道路屬施工便道，而非供公眾
往來之道路，於法有違。(三)、原判決既認定：「……本件所謂之堤防道路，即係當初
施作堤防工程時，暫時利用堤邊之農地，充供運送工程機具設備材料，方便工程人員
進出所留下之便道，而於堤防工程完成時，被告及告訴人等亦見該便道之好處，遂未
將之回復原狀為原來之耕作使用，而『權充道路』通行而來，……」等情，則既說明
係供公眾通行，乃又論斷非屬陸路，非無矛盾。(四)、雲林縣政府民國八十九年七月二
十四日八九府農土字第八九０五二００五九０號覆函內載：「……四、既成道路之認
定，經查相關行政法規並未發現有明確之認定標準，僅在台灣省建築管理規則查得建
築行為之現有巷道規定，惟使用目的不同是否可比照請參酌；至於函示之堤防道路並
未經本府認定為既成道路之程序」，亦即雲林縣政府並無認定既成道路之標準及程序
，乃原判決誤解該覆函意旨，而以：……已足認系爭所謂之堤防道路，並非經政府依
法認定之既成道路為由，資為判決被告無罪之依據，於法有違等語。
惟查：原判決撤銷第一審判決，改判諭知被告無罪。係以公訴意旨略稱：被告係坐落
雲林縣古坑鄉○○○段四四五地號土地共有人之一，應有部分為五分之二，該地號土
地左側毗鄰崁頂坑溪交界處，由雲林縣政府於七十七年間，依法開闢舖設成寬約三公
尺之堤防道路，並由台灣電力公司架設電線桿照明燈，以供毗鄰上開地號之鄰地所有
人王詹罔市、賴庸造、陳俊達、王日安、王國勝、王國輝、王茂章、陳永定、賴江淑
女等人通行使用，被告竟於八十八年六月二十三日，僱用挖土機在上開堤防道路，挖
掘寬約一公尺、深約五十公分之坑洞，破壞陸路，並以水泥柱及竹木遮斷，壅塞陸路
，使該陸路喪失交通效用，致生往來之危險等情，因認被告涉犯刑法第一百八十五條
第一項之妨害公眾往來安全罪嫌。然按刑法第一百八十五條第一項之壅塞陸路致生公
眾往來危險罪，乃為保護公眾往來交通上之安全而設，故其所謂陸路，當然指可供公
眾往來之陸路，若其壅塞並非供公眾往來之陸路，即尚難以本罪論擬。是本件所應審
究者，厥為系爭所謂之堤防道路，是否屬既成道路或政府闢建供公眾往來之陸路。依
雲林縣政府八十九年七月二十四日八九府農土字第八九０五二００五九０號覆函內載
：「二、本府於七十七年間，在古坑鄉○○段四四五地號土地左側毗鄰崁頂坑溪交界
處，興建堤防時，是否有徵求該土地共有人甲○○之同意，提供堤防邊約三公尺土地
，作為堤防道路乙節，經調閱該年度辦理之堤防興建工程查無上述資料。三、新闢道
路時，應經過何種程序乙節，若辦理台灣省基層建設計畫之農路整修及改善計畫，係
由地方政府陳報、民眾陳情、民意代表建議，經水土保持局彙整審議核定後辦理；又
依其作業規範，其用地取得由地方政府以協調方式，並由地方人士及受益民眾組織促
進委員會協助取得地主同意後辦理，函示之堤防道路，係依附集水區及野溪治理工程
計畫辦理，而該項計畫目標為溪流、坑溝治理，又依該計畫之工作說明，工程用地係
由土地所有權人無償提供，因此該道路用地應在相關地主同意之情形下才得施工。四
、既成道路之認定，經查相關行政法規並未發現有明確之認定標準，僅在台灣省建築
管理規則查得建築行為之現有巷道規定，惟使用目的不同是否可比照請參酌；至於函
示之堤防道路並未經本府認定為既成道路之程序」等情以觀，已堪認系爭所謂之堤防
道路，並非經政府依法認定之既成道路。又前開覆函既已載明上開堤防工程係依附集
水區及野溪治理工程計畫辦理，而該項計畫目標為溪流、坑溝之治理，並非道路之修
築，且該堤防工程係以垂直式之鋼筋混凝土壁方法施工，用以防止混凝土壁邊之農地
崩塌流失掉落溪底，此外並無所謂堤頂道路之施設，亦經原審履勘現場著有勘驗筆錄
，並有現場照片存卷足憑。而在溪邊施作堤防工程，除堤防本身基地外，勢必利用堤
邊土地運送工程機具設備材料，方便工程人員進出，乃眾所週知之常識。本件所謂之
堤防道路，即係當初施作堤防工程時，暫時利用堤邊之農地，充供運送工程機具設備
材料，方便工程人員進出所留下之便道，而於堤防工程完成時，被告及告訴人等亦見
該便道之好處，遂未將之回復原狀為原來之耕作使用，而權充道路通行而來，並非當
初修築堤防時即包含有修築該所謂之堤防道路工程，此觀該工程目標為溪流、坑溝治
理，而非道路之修築即明。則縱依前函附件集水區及野溪治理工程計畫工作說明書有
關工程用地之取得，規定係由土地所有權人無償提供，亦應僅止提供溪流、坑溝治理
所需之土地，而非提供道路修築之土地無疑，是前函內稱由土地所有權人無償提供，
因此該道路用地應在相關地主同意之情形下才得施工之真意，應係指同意無償提供施
作堤防之基地，及使用堤邊農地運送工程機具設備材料，方便工程人員進出而言，尚
不得徒依該言遽認被告亦有同意無償提供農地施作道路，否則前開覆函豈有覆稱查無
興建所謂堤防道路資料之理。至證人江盛宗在第一審法院斗六簡易庭證稱：「伊於八
十年或八十一年左右承接系爭道路旁溪流整治工程，當時前段二、三十公尺已完成，
伊是繼續作上去，已作的部分有路，未作的部分沒路，經過農民陳情才作便道俾供通
行，所以作好護堤後，就留下便道作為通行道路；早期工程沒有建立土地所有權人同
意書面資料，都是口頭同意，且一般情形都是經過同意，否則工程完工，會回復原狀
，且施工當時也會通知土地所有人到場會同測量，才知道土地範圍」等語，因與雲林
縣政府上開覆函意旨不同，尚不得資為被告有同意無償提供農地施作道路之依據。又
依台灣電力股份有限公司雲林區營業處八十九年六月二十二日雲區設規發字第八九０
六０二號函文所載內容，亦不能為不利被告之認定。系爭所謂之堤防道路，非既成道
路，亦非政府依法闢建供公眾往來之陸路，而僅係修建堤防後所留下之施工便道，既
已有如前述，則縱被告在歷次偵審中供承：該便道已經告訴人等通行七、八年，嗣因
舖設及拓寬柏油路面，未經過其同意，其始生氣阻止不諱，且該路縱為告訴人等運送
竹筍出入使用，而無其他替代道路可供通行無訛；及告訴人等供稱：以前未興建堤防
道路前，伊等多走溪底，興建後該路則為伊等唯一出入，被告損壞堤防道路後，大家
暫借附近地主王國勝耕作之土地出入，但該路很陡，且才約三公尺，只能供小綿羊搬
運車行走，再大一點的車就不能走，八十八年十月二十八日，伊等向法院對被告前開
土地聲請假處分回復原狀後，王國勝已將出借之臨時便道封閉；暨證人陳建志在原審
證稱：伊為古坑鄉民代表，系爭道路舖設柏油路時，因疏忽未經過甲○○同意才發生
這種情形等情屬實。因系爭所謂堤防道路之便道，僅係被告為方便自己及告訴人等而
未阻止告訴人等通行，告訴人是否有袋地通行權等仍應依民事訴訟程序確認。是縱被
告將該便道予以挖毀壅塞，並回復原來種植麻竹筍之使用，致告訴人等無法通行出入
，難認與壅塞陸路致生公眾往來危險之犯罪構成要件相符。此外，亦復查無其他證據
足資證明被告有公訴意旨所指之犯行，自屬不能證明被告犯罪。因而撤銷第一審判決
，改判諭知被告無罪，已說明其論斷所憑之依據及理由，從形式上觀察，並無違背法
令之情形。按證據之取捨與證據之證明力如何，均屬事實審法院得自由裁量、判斷之
職權；苟其此項裁量、判斷，並不悖乎通常一般之人日常生活經驗之定則或論理法則
，又於判決內論敘其何以作此判斷之心證理由者，即不得任意指摘其為違法，而據為
提起第三審上訴之合法理由。原審綜合斟酌前述各項事證，論斷被告、告訴人、證人
陳建志、江盛宗等人供述各情，不能為不利被告之認定；系爭所謂堤防道路係屬施工
便道，非屬政府依法闢建供公眾往來之陸路等情，乃屬其採證職權之合法行使，不容
任意指為違法。原判決已說明刑法第一百八十五條第一項之壅塞陸路致生公眾往來危
險罪，係為保護公眾往來交通上之安全而設，故其所謂陸路，當然指可供公眾往來之
陸路，若其壅塞並非供公眾往來之陸路，即尚難以本罪論擬。系爭所謂之堤防道路，
非既成道路，亦非政府依法闢建供公眾往來之陸路，而僅係修建堤防後所留下之施工
便道，並非政府依法闢供公眾往來之陸路等情甚詳，檢察官援引道路交通管理處罰條
例第三條第一款之規定，任意指摘原判決不當，並非有據。原判決關於上訴理由(三)、
(四)之記載，係屬論斷說明之行文問題，與判決證據上理由矛盾之違法情形有間。上訴
意旨就原審取捨證據論斷事實之職權行使，及原審已調查說明之事項，漫加指摘有採
證違法之情事云云，均與法律規定得為第三審上訴理由之違法情形不相適合，是本件
上訴違背法律上之程式，應予駁回。
據上論結，應依刑事訴訟法第三百九十五條前段，判決如主文。
中      華      民      國    九十二    年      七      月      十      日
                              最高法院刑事第三庭
                                  審判長法官  董  明  霈
                                        法官  林  茂  雄
                                        法官  王  居  財
                                        法官  張  祺  祥
                                        法官  郭  毓  洲
      右正本證明與原本無異
                                              書  記  官
中      華      民      國    九十二    年      七      月     十七     日
                                                                       Ｋ


司法院資訊處製作；財團法人民間司法改革基金會備份。
